臺北高等行政法院判決　　　　　　　　　　　　　　　九十一年度訴字第五六八號
　　　　　　　　　　　　　　　.
　　原　　　告　冠有限公司
　　代　表　人　甲○○　　　　台北市○○街四巷二三之一號
　　訴訟代理人　陳秀卿律師
　　　　　　　　林世芬律師
　　被　　　告　行政院公平交易委員會
　　代　表　人　黃宗樂（主任委員）
　　　　　　　　　　　　　　　台北市○○區○○路一段二之二號一二樓
　　訴訟代理人　乙○○
　　　　　　　　丁○
　　　　　　　　丙○○
右當事人間因公平交易法事件，原告不服行政院中華民國九十年十二月十四日台九十
訴字第０六六三八九號訴願決定，提起行政訴訟。本院判決如左：
　　主  文
訴願決定撤銷。
原告其餘之訴駁回。
訴訟費用由原告負擔二分之一，餘由被告負擔。
　　事  實
一、事實概要：
　　原告於民國（下同）九十年六月十一日檢舉鍋寶股份有限公司（下稱鍋寶公司）
　　所代理之快鍋，其製造方法、使用材質‧‧‧等概與義大利無涉，然該公司竟在
　　自由時報、中國時報、人間福報以及第四台有線電視等廣告媒體以「鍋寶義大利
　　式快鍋」為其商品名稱，並大肆宣傳，而該「義大利式」之用語，衡情足以使交
　　易相對人誤信其商品來源與義大利有所關聯，而與其他真正自義大利進口之快鍋
　　產生混淆、誤認，顯有違反公平交易法第二十一條規定之虞，遂向被告提出檢舉
　　，惟經被告審酌認鍋寶「義大利式快鍋」商品名稱並無違反公平交易法第二十一
　　條規定，原告不服，提起訴願，經遭駁回，遂向本院提起行政訴訟。
二、兩造聲明：
　(一)原告聲明：1.訴願決定暨原處分均撤銷。
              2.訴訟費用由被告負擔。
  (二)被告聲明：1.駁回原告之訴。
              2.訴訟費用由原告負擔。
三、兩造之爭點：
　(一)原告主張之理由：
    1.按訴願之提起，以有行政處分存在為前提，而所謂行政處分係指中央或地方機
      關基於職權，就特定之具體事件所為發生公法上效果之單方行政行為而言，為
      訴願法第一條第一項、第三條第一項所分別明定。又機關所為單純之事實敘述
      或理由說明，如不因該項敘述或說明而生法律上效果者，固非行政處分，不得
      對之提起訴願，惟若行政機關對於人民請求之事項，雖未為具體准駁之表示，
      但由其敘述之事實及理由之說明內容，如已足認其有准駁之表示，而對人民發
      生法律上之效果者，自難謂非行政處分，即得為行政爭訟之標的，此有行政法
      院 (現制為最高行政法院)八十三年判字第一二七號判決、同院七十七年判字
      第二０五四號判決、同院五十九年判字第七十九號判決可稽。
    2.查原告係義大利 LAGOSTINA樂鍋公司所生產樂鍋系列在台灣地區總代理商及總
      經銷，其為達行銷目的，除於報章雜誌大量刊登廣告外，並以「樂」、「樂鍋
      」等向經濟部中央標準局申請註冊商標，指定使用於商標法第二十四條第六十
      七類之鍋、瓦斯飯鍋、壓力鍋、不繡鋼鍋、快鍋、炒鍋等商品。參以公平交易
      法第一條明定該法立法目的在於維護交易秩序與消費者利益，確保公平競爭及
      促進經濟之安定與繁榮，故公平交易法所保護之法益包括同業競爭者及交易相
      對人之利益，是被告之前揭通知，業已影響處於同業競爭地位之原告及消費者
      得受公平交易法所保護之利益，揆諸前揭行政法院判決意旨，被告之通知自非
      單純事實陳述或意思通知，核屬行政處分，至臻明灼。
    3.按行政機關為處分，應斟酌全部陳述與調查事實及證據之結果，依論理及經驗
      法則判斷事實真偽，並將其決定及理由告知當事人，行政程序法第四十二條定
      有明文。又書面之行政處分有下列各款情形之一者，得不記明理由：1.未限制
      人民之權益者；2.處分相對人或利害關係人無待處分機關之說明已知悉或可知
      悉作成處分之理由者；3.大量作成之同種類行政處分或以自動機器做成之行政
      處分依其狀況無須說明理由者；4.一般處分經公告或刊登政府公報或新聞紙者
      ；5.有關專門知識、技能或資格所為之考試、檢定或鑑定等程序；6.依法律規
      定無須說明理由者，復為同法第九十七條所明定。衡諸前揭二所述，被告通知
      既屬行政處分，經核復無行政程序法第九十七條所規定得不記明理由之情事。
      被告未於原處分載明理由，逕認鍋寶公司並無違反公平交易法第二十一條規定
      ，顯有重大違誤。
    4.猶有甚者，被告更以其先前所為（八九） 公參字第八九一二五六七-００一號
      函影本作為原處分附件供參。惟觀諸前函說明欄載稱“‧‧‧二關於檢舉函稱
      「義大利式快鍋 Italian Pressure CooKer」一群，使一般大眾誤認該產品係
      義大利製造，或自義大利原裝進口乙節，經查系爭廣告、產品簡介及包裝上，
      於「義大利式快鍋」一辭之前，鍋寶公司均以顯著黃色方塊標示「鍋寶」商標
      ，且明載系爭商品來源為鍋寶公司，公司地址於台北縣泰山鄉○○街六十八號
      。是以就系爭文宣整體觀之，尚難認為有誤導消費者商品來源之情事云云，核
      與鍋寶公司於本件宣傳廣告俱未明確指陳其所銷售之「義大利式快鍋」，係由
      該公司自行生產、製造，以及該公司地址設於台北縣泰山鄉同義村六十八號等
      情事相互對照，迥然不同，自不得等同而論。詎被告就此未遑注及，徒以被檢
      舉之客體皆為「鍋寶義大利式快鍋」乙節，遽將其先前所為處分書作為本件究
      否涉嫌廣告不實依據，而為有利鍋寶公司認定，殊屬率斷。
    5.依被告（八十八）公法字第０三一八二號函所訂立之「處理虛偽不實或引人錯
      誤之表示或表徵原則」，其中第二十二條明訂「‧‧‧（二十八）、表示或表
      徵使人誤認其商品（服務）之製造者或提供者，為本法第二十一條所稱之虛偽
      不實或引人錯誤」云云。鍋寶公司所製造之快鍋，其製造方法、使用材質‧‧
      ‧等概與義大利無涉，然該公司不以鍋寶快鍋為其商品名稱，卻在報紙、有線
      電視等廣告媒體以「鍋寶『義大利式』快鍋」為其商品名稱並大肆宣傳，而該
      商品名稱「鍋寶義大利式快鍋」內所謂「義大利式」之用語，衡情足以使交易
      相對人誤信其商品之原產地、加工地‧‧‧等來源，亦即使人誤認鍋寶公司所
      銷售之快鍋係由義大利製造，或自義大利進口，或經義大利加工，或使用義大
      利進口材質，或與義大利技術合作，或其他與義大利有關聯之情事，有名實不
      符之情事，甚且與其他真正自義大利進口之快鍋（如：原告代理之真正義大利
      快鍋）產生混淆、誤認，而屬違反前揭規定。
    6.鍋寶公司並未於其大量表現於外之宣傳資料中，明確表示鍋寶義大利式快鍋之
      製造者或提供者，因之一般消費者無法從廣告內容中獲得真實認識，單就斗大
      「鍋寶義大利式快鍋」之商品名稱予以判斷，則易對其來源產生誤認，況鍋寶
      公司復於廣告中標榜「鍋寶義大利式快鍋原價新台幣六千五百元，特價四千九
      百九十九元」，利用原價與特價併列之比較手法，營造即時購買較為便宜之假
      象，並附贈鍋寶多功能煮麵鍋、鍋寶陽極合金炒鍋等贈品，致消費者在「外國
      月亮比較圓」的崇洋心理因素及價格考量下而決意購買，核鍋寶公司所為，顯
      有悖公平交易法第二十一條規定。
    7.又被告係以鍋寶公司使用「義大利式快鍋」商品名稱，經其認定並無違反公平
      交易法第二十一條規定，是尚無另行調查必要之內容通知被告，即被告就鍋寶
      公司使用「義大利式快鍋」為其商品名稱是否違反公平交易法乙節不再進行調
      查，乃訴願機關不察；而為被告前揭通知僅係告知原告其將採取之調查程序，
      純屬事實敘述或說明，尚不因該項敘述或說明而生法律上效果，非行政處分，
      原告對之提起訴願，於法未合之認定，進而為訴願不受理之不利原告之判斷，
      核與被告之通知內容迥異，殊屬違誤。
  (二)被告主張之理由：
    1.有關程序部分：
      (1)按人民對中央或地方機關之行政處分，認為違法或不當，致損害其權利或利
        益者，得依法提起訴願，固為訴願法第一條前段所規定，惟所謂行政處分，
        係指中央或地方機關就公法上具體事件所為之決定或其他公權力措施而直接
        對外發生法律效果之單方行政行為而言，同法第三條第一項規定其明。又對
        於非行政處分提起訴願者，應為不受理之決定，復為同法第七十七條第八款
        所規定。至機關所為單純之事實敘述或理由說明，既不因該項敘述或說明而
        生法律上之效果，自非訴願法上之行政處分，人民對之提起訴願，即非法之
        所許，前行政法院著有六十二年裁字第四十一號判例可資參照。
      (2)本件原告向被告檢舉鍋寶公司於八十九年十二月十三日自由時報第四十四版
        廣告刊載「鍋寶義大利式快鍋原價新台幣六千五百元、特價新台幣四千九百
        九十元」、「超大容量十點五公升，保用三十年」、「冬令進補最佳選擇，
        就用最安全的快鍋」及「真正安全的快鍋，二十萬愛用者的見證」等用語，
        且於九十年一月十七日中國時報第三十三版，九十年五月五日人間福報第十
        二版，亦有相同類似廣告，而其以「鍋寶義大利式快鍋」為其商品名稱亦足
        使交易相對人誤信其商品之原產地、加工地等，乃於有線電視頻道邀請明星
        陳美鳳為其推銷產品，大量吹噓，玩弄文字遊戲，誆稱其產品係「結合美日
        德先進技術」、「最高科技的快鍋」、「最入味的快鍋」及「只要四千九百
        九十元就送二千元之煮麵鍋」等誇大不實或引人錯誤廣告，顯已違反公平交
        易法第十九條第三項、第二十一條及第二十四條規定。查被告於九十年六月
        二十日 (九十)公參字第九０００八０四０-００一號函知原告略以有關鍋寶
        「義大利式快鍋」商品名稱是否為虛偽不實或引人錯誤之表示，業經被告認
        定，並無違反公平交易法第二十一條規定，是尚無另行調查必要。另關於眾
        凱企業股份有限公司所營事業中並不包括家庭用品零售業等經銷快鍋之業務
        ，卻以鍋寶總代理稱之，涉嫌違反公司法第十五條規定，與公平交易法無涉
        ，非被告職掌，本案被告將就其他部分依法調查。前開復函，性質尚係屬單
        純之事實敘述，未對具體事件做成決定，並不因該項敘述或說明而生法律效
        果，核非行政處分，原告對之提起訴願及行政訴訟，於法不合，應不受理。
    2.有關實體部分：
      (1)按「事業不得在商品或其廣告上，或以其他使公眾得知之方法，對於商品之
        價格、數量、品質、內容、製造方法、製造日期、有效期限、使用方法、用
        途、原產地、製造者、製造地、加工者、加工地等，為虛偽不實或引人錯誤
        之表示或表徵。」為公平交易法第二十一條第一項明定。
      (2)該法第二十一條所稱「虛偽不實」，係指表示或表徵與事實不符，其差異難
        為相當數量之一般或相關大眾所接受，而足以引起錯誤之認知或決定者；所
        稱「引人錯誤」，係指表示或表徵不論是否與事實相符，足以引起相當數量
        之一般或相關大眾錯誤之認知或決定者。若事業未有以積極行為引人誤認商
        品之原產地（國），而僅以商品附加地名之方式標示，則該項地理名詞是否
        即係表彰商品之地理來源，應以一般或相關大眾之普遍性認知，是否認為系
        爭商品係來自該地理區域而定，如該地理名稱僅係種類名稱或商品性質描述
        者，例如「法國麵包」，該地理名稱之意義業已轉換，非單純地理來源表示
        ；又如被告前於處理省建設廳函請釋示「新竹米粉」招牌，被外縣市仿冒是
        否有違公平法案中，即認定「新竹米粉」中之「新竹」僅係口味之表徵，而
        非係商品地理來源之表徵。
      (3)本案被檢舉人之商品名稱為「鍋寶『義大利式』快鍋」是否有虛偽不實或引
        人誤認情事，可自其相關廣告內容中加以觀察，查關係人於產品目錄廣告中
        相關廣告上均以顯著黃色方塊標示「鍋寶」商標，且明載系爭商品來源為「
        鍋寶股份有限公司」，就廣告整體綜合觀察，關係人所稱「義大利式」，其
        用意應係在表示其產品之種類或商品性質，尚難認其有積極行為引起一般消
        費大眾誤認該商品之來源為義大利情事，被告認定該名稱未違反公平交易法
        第二十一條規定，尚無另行調查之必要，非無理由。
　　理  由
一、原告於九十年六月十一日檢舉鍋寶公司所代理之快鍋，其製造方法、使用材質‧
    ‧‧等概與義大利無涉，然該公司竟在自由時報、中國時報、人間福報以及第四
    台有線電視等廣告媒體以「鍋寶義大利式快鍋」為其商品名稱，並大肆宣傳，而
    該「義大利式」之用語，衡情足以使交易相對人誤信其商品來源與義大利有所關
    聯，而與其他真正自義大利進口之快鍋產生混淆、誤認，顯有違反公平交易法第
    二十一條規定之虞，遂向被告提出檢舉，惟經被告審酌認鍋寶「義大利式快鍋」
    商品名稱並無違反公平交易法第二十一條規定，原告不服，提起訴願，訴願決定
    以被告（九十）公參字第九００八０四０--００一號書函，係復以有關鍋寶義大
    利式快鍋之商品名稱是否為虛偽不實或引人錯誤之表示，業經該會認定並無違反
    公平交易法第二十一條之規定，是尚無另行調查之必要，僅係告知原告被告將採
    取之調查程序及說明違反公司法部分不屬被告職掌，純屬事實之敘述及理由說明
    ，尚不因按項敘述或說明而生法律上效果，自非行政處分，原告對之提起訴願，
    於法未合，乃為訴願不受理之決定。
二、按所謂行政處分者，係指行政主體，基於職權，就具體事件，所為發生公法上法
    律效果之單方行政行為而言。依公平交易法第二十六條規定為檢舉者，為促使公
    平交易委員會為職權調查處理之發動，任何人對於違反公平交易法規定，危害公
    共利益之情事，均得為檢舉，至於得否對其檢舉案調查處理之結果提起訴願、以
    公平交易委員會之調查處理是否致其權益受損為斷。本件訴願決定為不受理之決
    定，其理由無非謂被告於九十年六月二十日（九十）公參字第九０００八０四０
    --００一號函知原告略以有關鍋寶「義大利式快鍋」商品名稱是否為虛偽不實或
    引人錯誤之表示，業經被告認定，並無違反公平交易法第二十一條規定，是尚無
    另行調查必要。前開復函，性質尚係屬單純之事實敘述，未對具體事件做成決定
    ，並不因該項敘述或說明而生法律效果，核非行政處分，原告對之提起訴願及行
    政訴訟，於法不合，應不受理為據。
三、惟查行政機關對人民請求之事項，雖未為具體准駁之表示，但由其敘述之事實及
    理由之說明內容，如已足認其有准駁之表示，而對人民發生法律上之效果者，自
    難謂非行政處分﹙行政法院七十七年判字第二○五四號判決參照﹚。本件原告向
    被告檢舉鍋寶公司所代理之快鍋，其製造方法、使用材質‧‧‧等概與義大利無
    涉，然該公司竟在自由時報、中國時報、人間福報以及第四台有線電視等廣告媒
    體以「鍋寶義大利式快鍋」為其商品名稱，並大肆宣傳，而該「義大利式」之用
    語，衡情足以使交易相對人誤信其商品來源與義大利有所關聯，而查原告係義大
    利LAGOSTINA樂鍋公司所生產樂鍋系列在台灣地區總代理商及總經銷，其為達行
    銷目的，除於報章雜誌大量刊登廣告外，並以「樂」、「樂鍋」等向經濟部中央
    標準局申請註冊商標，指定使用於商標法第二十四條第六十七類之鍋、瓦斯飯鍋
    、壓力鍋、不繡鋼鍋、快鍋、炒鍋等商品。從而鍋寶公司前開宣傳廣告內容之產
    品顯有與原告自義大利進口快鍋等產品，就銷售產品而言，彼此間自已造成同業
    競爭之立場，參以公平交易法第一條明定該法立法目的在於維護交易秩序與消費
    者利益，以確保公平競爭及促進經濟之安定與繁榮，故公平交易法所保護之法益
    包括同業競爭者及交易相對人之利益，亦即原告檢舉事項成立與否，自影響原告
    受公平交易法所保護之權利，再參酌被告於九十年六月二十日（九十）公參字第
    九０００八０四０--００一號函知原告略以有關鍋寶「義大利式快鍋」商品名稱
    是否為虛偽不實或引人錯誤之表示，業經被告認定，並無違反公平交易法第二十
    一條規定，是尚無另行調查必要。就其敘述之事實及理由之說明內容，已足認其
    有駁回原告之檢舉之表示，且對原告權利發生法律上之效果，訴願決定謂其非屬
    被害人，並據以認被告上開函復，並未使原告應受公平交易法規定所得保護之法
    律上利益受有損害，自不得對之提起訴願云云，尚有可議，顯難以維持，自應由
    本院撤銷訴願決定，發回訴願機關另為實體之認定。
四、至於原告請求判命撤銷被告原處分一節，經查本件因訴願機關係認原處分未使原
    告應受公平交易法規定所得保護之法律上利益受有損害，被告函復僅屬單純事實
    敘述或理由說明，不得對之提起訴願為由，而為訴願不受理之決定，並未為實體
    之認定，依訴願前置主義之精神，自應先發回訴願機關為實體之認定後，如原告
    仍不服其決定，自可提起行政訴訟，是原告請求本院在訴願機關為實體決定之前
    ，逕為撤銷原處分自為無理由，應予駁回。
據上論結，本件原告之訴為一部有理由，一部無理由，爰依行政訴訟法第一百零四條
，民事訴訟法第七十九條但書，判決如主文。
中　　華　　民　　國　　九十一　　　年　　　十一　　　月　　二十九　　日
                            臺 北 高 等 行 政 法 院   第 七 庭
                                           審 判 長 法  官　鄭小康
                                                    法  官　林金本
                                                    法  官　黃秋鴻
右為正本係照原本作成。
如不服本判決，應於送達後二十日內，向本院提出上訴狀並表明上訴理由，如於本判
決宣示後送達前提起上訴者，應於判決送達後二十日內補提上訴理由書（須按他造人
數附繕本）。
中　　華　　民　　國　  九十一　　　年  　　十一　　　月  　二十九　　　日
　　　　　　　　　　　　　　　　　　　　　　　　　　書記官黃倩鈺
